【裁判字號】    88,保險上,53
【裁判日期】    890131
【裁判案由】    給付保險金
【裁判全文】
臺灣高等法院民事判決  八十八年度保險上字第五十三號
      上  訴  人  甲○○
      訴訟代理人  丁志達律師
                  周幸樺律師
      被上訴人    南山人壽保險股份有限公司  設台北市○○○路○段一四四號
      法定代理人  林文英      住台北市○○○路○段一四四號
      訴訟代理人  謝天羽      住台北市○○○路○段一四四號
右當事人間請求給付保險金事件，上訴人對於中華民國八十八年八月十二日臺灣臺北
地方法院八十八年度保險字第三三號第一審判決提起上訴，本院判決如左：
    主    文
上訴及擴張之聲明均駁回。
第二審訴訟費用由上訴人負擔。
    事    實
甲、上訴人方面：
一、聲明：求為判決：(一)原判決廢棄。(二)被上訴人應給付上訴人新台幣（下同）一百
    萬元及自民國（下同）八十七年九月一日起至清償日止，按年利一分計算之利息
    。(三)願供擔保請准宣告假執行。
二、陳述：除與原判決記載相同部分，予以引用外，並補稱：
（一）被上訴人公司之董事長為謝仕榮，法定代理人本應為謝仕榮，上訴人誤列其總
      經理林文英為法定代理人，雖無礙其代理權之行使，惟為使關係單純，仍應更
      正之。
（二）上訴人係於八十七年八月十三日通知被上訴人理賠，而依被繼承人戴見宏與被
      上訴人間所訂之南山康寧終身壽險基本契約（下稱系爭保險契約）條款第十條
      約定，被上訴人應負之遲延利息係自受益人通知被上訴人十五日之翌日起按年
      利一分計算，故本件上訴人自得請求自八十七年九月一日起至清償日止，按年
      利一分計算之遲延利息，爰擴張此部分訴之聲明。
（三）戴見宏之繼承人除上訴人外，尚有訴外人戴碧吟、戴碧怡二人，被上訴人未向
      全體繼承人為解除系爭保險契約之意思表示，而僅向上訴人即系爭保險契約之
      受益人通知解除契約並不發生效力。
（四）戴見宏所罹患之糖尿病乃極其輕微，且治療時間已久，致不為其所關注，且早
      已淡忘，無法對病情為確實了解，故其未告知被上訴人上情，尚難認有違告知
      義務。
（五）依要保書之記載，被保險人告知事項為；「過去五年是否曾患有下列疾病，而
      接受醫師治療、診療或用藥．．．(9)糖尿病．．．」，是其告知義務之前提要
      件為被保險人有因患糖尿病而主動就診，否則即無告知義務。本件戴見宏並無
      主動就診之事實，故自不符該要件，從而並無告知之義務。
（六）被上訴人迄未舉證證明戴見宏告知義務之違反，已足以變更或減少保險人對於
      危險之估計，則其主張解除契約並無理由。
三、證據：除援用原審立證方法外，並補提出公司變更登記表及戶籍謄本（第三二頁
    ）為證。
乙、被上訴人方面：
一、聲明：求為判決：（一）上訴及擴張之聲明均駁回。（二）如受不利判決，願預
    供擔保請准宣告免為假執行。
二、陳述：除與原判決記載相同部分，予以引用外，並補稱：
（一）系爭保險契約條款第八條第三項明定；「本公司通知解除契約時，要保人死亡
      、住居所不明，通知不能送達時，本公司得將該項通知送達受益人」。依契約
      自由原則，自應優先依系爭保險契約之約定為解除契約通知對象之確定，故被
      上訴人於戴見宏死亡後，向受益人即上訴人為解除契約之意思表示，並無不合
      。
（二）系爭保險契約既約定有受益人，即不得視為被保險人戴見宏之遺產，戴見宏之
      繼承人對系爭保險金並無繼承權，據此，保險契約之解除，自以向受益人通知
      為已足。
（三）戴見宏曾因罹患糖尿病，於七十九年二月間至八十一年八月間至財團法人馬偕
      紀念醫院（下稱馬偕醫院），及八十年三月間至行政院國軍退除役官兵輔導委
      員會台北榮民總醫院（下稱台北榮總）就診接受治療，復於八十六年五月十五
      日至台北市立和平醫院（下稱和平醫院）住院六日，接受抽血檢查，診斷有糖
      尿病，和平醫院復有告知上開病情，則戴見宏自不得再就其所罹患之糖尿病病
      情諉稱該病不為其所關注，且早已淡忘，無法對病情為確實了解云云。
（四）要保書上所記載，被保險人告知事項包括：「過去五年是否曾患有下列疾病，
      而接受醫師治療、診療或用藥．．．(9)糖尿病．．．」，並非指被保險人之主
      動就診為告知之前提要件，而係有因罹患前列疾病而接受治療、診療或用藥，
      即應告知。
（五）被保險人未告知之事項確影響保險人對危險之估計，蓋對於健康情形良好之人
      或帶病投保之人，保險人所承擔之危險顯有不同，保險人為對危險有正確之估
      計，其依據即來自被保險人據實告知之事項，如被保險人有故意隱匿或過失遺
      漏之事項，且該事項與危險之發生有關，即足以影響保險人對危險之估計。
三、證據：除援用原審立證方法外，並補提出病歷摘要報告為證。
    理    由
一、本件上訴人請求將被上訴人公司之法定代理人由該公司總經理林文英更正為該公
    司董事長謝仕榮，固據其提出公司變更登記表（見本院卷第六三頁）為證，惟經
    核林文英既係被上訴人之公司總經理，亦為該公司法定代理人，依法自得代被上
    訴人為訴訟行為，而被上訴人復不同意以謝仕榮為法定代理人續行訴訟（見本院
    卷第八五頁），是上訴人請求更正，即屬不應准許，合先敘明。
二、上訴人起訴主張：伊父戴見宏於八十七年一月二十日向被上訴人投保系爭保險契
    約，約定保險金額為一百萬元，並約定若被保險人戴見宏身故，則給付受益人即
    伊一百萬元，戴見宏已於八十七年八月十一日死亡，伊自得依約請求被上訴人給
    付保險金一百萬元等情，求為命被上訴人給付一百萬元及自八十七年九月一日起
    至清償日止，按年利一分計付利息之判決（關於利息部分，原起訴請求自起訴狀
    繕本送達翌日之八十八年三月六日起算，並按年息百分之五計付，在本院擴張聲
    明如前述）。
    被上訴人則以；系爭保險契約業因戴見宏違反告知義務，經被上訴人於八十七年
    九月一日向受益人即上訴人表示解除契約，故上訴人已不得請求給付系爭保險金
    等語，資為抗辯。
三、經查上訴人主張伊父戴見宏於八十七年一月二十日向被上訴人投保系爭保險契約
    ，約定保險金額為一百萬元，指定受益人為伊，戴見宏業於八十七年八月十一日
    死亡之事實，業據其提出系爭保險契約、保險費收據及人壽保險要保書為證，且
    為被上訴人所不爭執，固堪信為真實。惟上訴人主張被上訴人應給付伊系爭保險
    金一百萬元及法定遲延利息云云，則為被上訴人所否認，並以前詞置辯。經查被
    保險人即要保人戴見宏曾因罹患糖尿病，於七十九年二月間至八十一年八月間至
    馬偕醫院，及八十年三月間至台北榮總就診接受治療（見本院卷第五七頁及第五
    八頁），復於八十六年五月十五日因車禍至和平醫院住院六日，其間戴見宏之家
    屬另要求院方就戴見宏糖尿病部分進行檢查，而經抽血檢查診斷罹患有糖尿病（
    見原審卷第六八頁和平醫院函及第九二頁之病歷報告書），並經醫師告知須以飲
    食控制（見原審卷第九五頁和平醫院函），足見被上訴人所為戴見宏罹患有糖尿
    病之抗辯為真實。戴見宏既於七十九年二月間起，即曾因罹患糖尿病就診治療，
    且復於八十六年五月十五日因車禍送醫後主動請求醫院為糖尿病之檢查，則其對
    於自己罹患有糖尿病之事實，自知之甚稔，且記憶猶新，是上訴人所為戴見宏因
    日久不復記憶、或因病情輕微，致無從確實了解病情之主張，即不足取。本件被
    保險人戴見宏既甫於八十六年五月間主動請求並接受醫師就其所罹患之糖尿病為
    檢查診斷，並經醫師告知治療方式須以飲食控制，則其於八十七年一月二十日向
    被上訴人投保時，自應於要保書上明確告知曾經接受糖尿病之診療，乃竟故意未
    據實告知，則被上訴人所為戴見宏有違反告知義務之抗辯，自屬可取，是上訴人
    所主張戴見宏未主動就診，無須告知云云，並不可取。又查戴見宏係因糖尿病疑
    併酮酸中毒引起心肺衰竭死亡（見原審卷第四四頁所附之死亡證明書），則戴見
    宏所罹患之糖尿病顯然足以影響保險人對危險作正確之評估，易言之，戴見宏如
    有據實告知被上訴人此一事實，自足以變更被上訴人對危險之估計，是其故意未
    據實告知其罹患有糖尿病之事實，自有違反告知義務。末查系爭保險契約第八條
    第三項約定；「本公司（即被上訴人）通知解除契約時，如要保人死亡、居住所
    不明，通知不能送達時，本公司得將該通知送達受益人」。按保險契約如約定有
    受益人時，其保險金於保險事故發生後，自應給付與受益人，則被保險人死亡時
    ，保險金自不屬被保險人遺產之一部，則保險契約之應否解除，自與受益人利益
    攸關，而不影響被保險人之繼承人對其遺產繼承之利益，故前開關於解除契約通
    知送達予受益人之約定，並未侵害被保險人之繼承人之利益，基於契約自由原則
    ，應認該項約定為有效。則被上訴人依該項約定，於上訴人申請理賠（即八十七
    年八月十三日─見本院卷第九六頁）後一個月內之八十七年九月一日（見原審卷
    第十五頁至第十七頁及本院卷第九六頁），向受益人即上訴人表示解除系爭保險
    契約（為上訴人所不爭執─見原審卷第十八頁至第二○頁及本院卷第九六頁），
    自屬合法，系爭保險契約已因解除而消滅，顯見上訴人所主張系爭保險契約尚未
    經合法解除云云，殊不足取。
四、綜上所述，本件上訴人本於系爭保險契約之約定，請求被上訴人給付系爭保險金
    一百萬元及在本院擴張聲明法定遲延利息，洵屬無據，不應准許。從而，原審所
    為上訴人敗訴之判決，並無不合。上訴論旨仍執前詞指摘原判決不當，求予廢棄
    改判，為無理由。
五、據上論結，本件上訴及擴張之聲明為無理由，依民事訴訟法第四百四十九條第一
    項、第七十八條，判決如主文。
中      華      民      國    八十九    年      一      月    三十一    日
                              臺灣高等法院民事第十三庭
                                  審判長法  官  林  鄉  誠
                                        法  官  劉  清  景
                                        法  官  謝  碧  莉
右正本係照原本作成。
如不服本判決，應於收受送達後二十日內向本院提出上訴書狀，其未表明上訴理由者
，並應於提出上訴後二十日內向本院補提理由書狀（均須按他造當事人之人數附繕本
）。
中      華      民      國    八十九    年      二      月      二      日
                                        書記官  曹  聖  德


司法院資訊處製作；財團法人民間司法改革基金會備份。
